【裁判字號】    98,重訴,46
【裁判日期】    990210
【裁判案由】    塗銷土地所有權移轉登記
【裁判全文】
臺灣桃園地方法院民事判決              98年度重訴字第46號
原      告  黃金龍
訴訟代理人  楊貴森律師
被      告  財政部國有財產局
法定代理人  張佩智
訴訟代理人  李良珠
複  代理人  林志宏律師
            劉君豪律師
上列當事人間請求塗銷土地所有權移轉登記事件，於民國99年1
月21日言詞辯論終結，本院判決如下：
    主  文
原告之訴駁回。
訴訟費用由原告負擔。
    事實及理由
壹、程序事項：
一、按財政部設國有財產局，承辦國有財產之取得、保管、使用
    、收益及處分事務，國有財產法第1 條及第9 條第2 項定有
    明文；準此，凡有關國有財產中公用財產之處分涉訟者，僅
    國有財產局對於為訴訟標的客體之國有財產有處分之權能，
    自應以國有財產局為原告或被告，當事人之適格始無欠缺。
    最高法院51年度台上字第2680號判例所謂：「國有財產撥給
    各地政府機關使用者，名義上雖仍為國有，實際上即為使用
    機關行使所有人之權利，故本院對於是類財產，向准管理機
    關起訴，代國家主張所有人之權利」，旨在闡明受撥用國有
    財產之管理機關，得代表國家行使保存行為而已，尚難因而
    謂受撥用之管理機關對於國有財產享有處分之權能，最高法
    院85年台上字第541 號判決要旨可資參照。本件原告訴請塗
    銷桃園縣中壢市○○○段三座屋小段641 之1 地號土地（下
    稱系爭土地）所有權移轉登記，並回復為黃添南所有，系爭
    土地目前登記為國有，本件訴訟標的客體為國有財產，揆諸
    前揭說明，應以國有財產局為被告，當事人之適格始無欠缺
    ，合先說明。
二、本件原告主張系爭土地之買賣契約及所有權移轉行為無效，
    系爭土地仍為原告之被繼承人黃添南所有，而黃添南於民國
    63年9 月8 日死亡，其有長子即原告、次子黃金英、三子黃
    金發、長女黃玉蘭、次女黃梅蘭、三女黃秋妹6 名子女等事
    實，業據原告提出戶籍謄本附卷可查（見本院卷第31-32 頁
    ），堪信為真實。按74年6 月3 日修正前之民法第1174條第
    2 項之規定，繼承權之拋棄，應於知悉其得繼承之時起2 個
    月內以書面向法院、親屬會議或其他繼承人為之。本件黃金
    英、黃金發、黃玉蘭、黃梅蘭及黃秋妹有以書面向原告拋棄
    繼承，此亦據原告提出繼承權拋棄證明書1 紙為證（見本院
    卷第33頁），足認為真實。是以，黃添南之繼承人僅有原告
    1 人。從而，原告主張其繼承黃添南對於系爭土地之所有權
    ，爰依民法第113 條、第179 條前段、第767 條之規定，請
    求被告塗銷系爭土地之所有權移轉登記，當事人並無不適格
    之處，併先敘明。
貳、實體事項：
一、原告主張：
  (一)系爭土地係源自重測前之桃園縣中壢市○○○段三座屋小段
    （下稱同段）184 之15地號土地，後因分割63公畝39公厘移
    轉於同段184 之148 地號土地，復經桃園縣政府66年3 月22
    日（66地字第20784 號重測公告）重測將同段184 之148 地
    號土地及同段184 之213 地號土地合併為同段641 地號土地
    ，而系爭土地即由同段第641 號地號土地分割而來。
  (二)上揭重測前同段184 之15地號土地原為原告之被繼承人黃添
    南於42年9 月26日因放領取得，其中部分土地遭軍方佔用，
    嗣於47年7 月29日陸軍二五四六部隊為興建軍眷宿舍與黃添
    南就系爭土地簽訂買賣契約（下爭系爭土地買賣契約），約
    定買賣價金為新台幣（下同）73,001元。惟依當時（35年4
    月29日公布施行、67年7 月24日修正前）土地法第30條規定
    ：「私有農地所有權之移轉，其承受人以承受後能自耕者為
    限。」之限制，無法為所有權之移轉登記。至54年系爭土地
    地目變更為非農地，陸軍總司令部始於59年5 月30日將同段
    184 之15地號土地移轉為中華民國所有，管理機關登記為陸
    軍總司令部，嗣後管理機關變更登記為國防部軍備局。
  (三)然按上開土地法規定，私有農地所有權之移轉，其承受人以
    承受後能自耕者為限。且軍眷宿舍用地，不得援引修正前之
    土地法第208 條規定使用耕地，此觀行政院43年5 月1 日台
    42內字第2630號函（下稱系爭行政院函）規定：「(三)軍眷宿
    舍用地，福利社址用地及其他非屬於土地法第208 條國防設
    備之各項用地，一律不得援引土地法第208 條規定請求征收
    土地，亦不得使用耕地」甚明。系爭土地於陸軍二五四六部
    隊與黃添南簽訂系爭不動產買賣契約時仍屬耕地，陸軍二五
    四六部隊並非承受後能自耕之人，且購買系爭土地係為興建
    軍眷宿舍之用，況系爭不動產買賣契約成立後系爭土地係於
    54年間變更地目為非農地，亦不能使無效契約成為有效，此
    有最高法院66年度台上字第2655號判例意旨可資參照。
  (四)按法律行為違反強制或禁止規定者無效，民法第71條前段定
    有明文，是依前述，系爭土地買賣契約違反修正前土地法第
    30條及系爭行政院函規定，應為無效。從而，原告依民法第
    71條、第113 條、第179 條前段、第767 條前段及繼承法律
    關係提起本訴。
  (五)聲明：被告應將系爭土地登記日期為59年5 月30日之所有權
    移轉登記塗銷，並回復為黃添南所有。
二、被告則以：
  (一)按「私有農地所有權之移轉，其承受人以承受後能自耕者為
    限。」為35年4 月29日公布施行，64年7 月24日修正前之土
    地法第30條所明定，惟其立法要旨係「農地承受人資格之限
    制，使農地之移轉，其承受人必須能自耕作之自耕農、佃農
    、雇農等自然人，以間接扶植自耕農，貫徹農地農有之家庭
    農場政策，其無自耕能力之自然人或法人，則不得取得農地
    ，以防止土地落於非農民之手，發生壟斷投機等情事」，顯
    係就一般人民承受私有農地所加之限制，惟政府機關因公使
    用，循協議方式購買此項農地，自不受上開條文之限制，此
    有內政部45年9 月8 日台內地字第97187 號函文可資參照。
    另依「軍事機關歷年價購、徵收、撥用土地辦理登記簡化規
    定」第16條規定：「軍事機關價購之耕地係供軍事使用，免
    繳付自耕能力證明書，……。」足見，軍事機關價購農地，
    若為軍事使用，則不受有自耕能力之限制。
  (二)陸軍二五四六部隊與黃添南間於47年7 月29日就系爭土地簽
    訂之買賣契約，乃作為建蓋軍眷宿舍之用，解釋上其使用目
    的為公務且屬於軍事使用範圍，系爭土地之買賣既因軍事機
    關建造軍眷宿舍之需要而買受，自不受承受人承受後能自耕
    之限制，故未違反任何強制或禁止規定而無效，亦無客觀給
    付不能之情形，則前陸軍總司令部依據有效之買賣契約於59
    年5 月30日完成系爭土地之所有權移轉登記，自因此取得系
    爭土地之所有權為國有，原告主張系爭不動產買賣契約無效
    而本於所有權人地位請求塗銷系爭土地於59年5 月30日所為
    之所有權移轉登記，自非有理。
  (三)再查，系爭土地係陸軍二五四六部隊向黃添南協議價購，並
    非徵收取得，此觀系爭不動產買賣契約及系爭土地59年5 月
    30日所有權移轉登記之登記原因為收購自明，是原告所引系
    爭行政院函既是軍事機關以徵收方式取得土地之注意事項，
    自無從適用於本件以協議價購方式取得系爭土地之情形，原
    告此部分主張，當無可取。
  (四)聲明：原告之訴駁回。
三、本件原告起訴主張系爭土地重測前為同段184 之15地號土地
    ，該土地原為黃添南於42年9 月26日因放領取得，黃添南於
    47年7 月29日與陸軍二五四六部隊就系爭土地簽訂土地買賣
    契約，將系爭土地出售予陸軍二五四六部隊，訂約當時，系
    爭土地仍為農地，而系爭土地於54年間變更地目為非農地，
    於59年5 月30日為土地所有權移轉登記，所有權人登記為中
    華民國，管理機關登記為陸軍總司令部，嗣後，管理機關變
    更登記為國防部軍備局等事實，為被告所不爭執，並業據原
    告提出土地登記謄本2 紙為證，故堪信原告主張為真實。
四、原告主張陸軍二五四六部隊與黃添南簽訂系爭土地買賣契約
    ，違反64年7 月24日修正前之土地法第30條就私有農地所有
    權移轉以有自耕能力者為限，及系爭行政院函軍眷宿舍用地
    不得使用耕地之規定，該物權行為違反強制規定無效，依民
    法第246 條第1 項前段規定以不能給付為契約標的者，該買
    賣契約無效，被告應塗銷前開所有權移轉登記等情，則為被
    告所否認。本件爭點厥為：系爭土地移轉行為是否違反64年
    7 月24日修正前土地法第30條或系爭行政院函之規定而無效
    ？系爭土地買賣契約是否有自始客觀給付不能情形而無效？
    本院判斷如下：
  (一)按64年7 月24日修正前之土地法第30條規定：「私有農地所
    有權之移轉，其承受人以承受後能自耕者為限」，其所以限
    制農地承受人承受後能自耕之資格，係在貫徹農地農用之農
    場政策，而專就「一般人民」承受私有農地所為之限制。是
    揆諸同法第10條第2 項「私有土地之所有權消滅者，為國有
    土地」之規定，既未排除國家可取得農地所有權之適用，則
    政府機關如因公使用，循由協議或其他方式購買農地，自不
    受上開條文之限制（最高法院96年度台上字第249 號判決可
    資參照）。此觀諸「軍事機關歷年價購、徵收、撥用土地辦
    理登記簡化規定」第16條規定「軍事機關價購之耕地係供軍
    事使用，免繳付自耕能力證明書」，足見，軍事機關價購農
    地，若為軍事使用，則不受有自耕能力之限制，亦可明瞭。
    經查，本件系爭土地乃作為建蓋軍眷宿舍之用，為兩造所不
    爭執，解釋上其使用目的為公務且屬於軍事使用範圍，系爭
    土地之買賣既因軍事機關建造軍眷宿舍之需要而買受，自不
    受承受人承受後能自耕之限制。
  (二)再查，系爭行政院函規定：「一、茲規定軍事機關征收土地
    注意事項如左：」、「(一)軍事機關征收土地，應以土地法第
    208 條所規定『國防設備』為限」、「(三)軍眷宿舍用地，福
    利社址用地及其他非屬於土地法第208 條國防設備之各項用
    地，一律不得援引土地法第208 條規定請求征收土地，亦不
    得使用耕地」，查其內容係對軍事機關依土地法第208 條辦
    理「徵收」時，所謂「國防設備」不包括軍眷宿舍用地所為
    之解釋，並無禁止軍事機關為公務使用循由協議或其他方式
    購買農地。本件系爭土地係陸軍二五四六部隊以協議價購方
    式取得，並非依土地法第208 條徵收取得，自無系爭行政院
    函之適用。原告主張系爭土地移轉行為違反系爭行政院函規
    定，容有誤會，應無可採。
  (三)從而，陸軍二五四六部隊與黃添南就系爭土地簽立之買賣契
    約，並未因違反任何強制或禁止規定而無效，故無自始客觀
    給付不能情形，即無民法第246 條第1 項前段規定之無效事
    由。
五、綜上所述，本件系爭土地買賣契約及物權移轉行為均非無效
    ，從而原告依民法第113 條、第179 條前段、第767 條前段
    規定，請求被告將系爭土地登記日期為59年5 月30日之所有
    權移轉登記塗銷，並回復為黃添南所有，於法無據，應駁回
    之。
六、據上論結，本件原告之訴為無理由，依民事訴訟法第78條，
    判決如主文。
中    華    民    國    99    年    2     月    10    日
                  民事第一庭  審判長法  官  郭琇玲
                                    法  官  陳婉玉
                                    法  官  郭俊德
以上正本係照原本作成
如對本判決上訴，須於判決送達後20日內向本院提出上訴狀
中    華    民    國    99    年    2     月    10    日
                                    書記官  黃澧

司法院資訊處製作；財團法人民間司法改革基金會備份。
